【裁判字號】    88,易,3126
【裁判日期】    890428
【裁判案由】    違反公司法
【裁判全文】
臺灣臺北地方法院刑事判決                        八十八年度易字第三一二六號
    公  訴  人  臺灣臺北地方法院檢察署檢察官
    被      告  丁○○
右被告因違反公司法案件，經檢察官聲請簡易判決處刑（八十八年度偵字第九○六二
號），經本院臺北簡易庭移送本院，本院認應依通常程序審理，判決如左：
    主  文
丁○○共同公司負責人，違反公司不得經營登記範圍以外之業務之規定，科罰金新臺
幣陸萬元，如易服勞役，以新臺幣玖佰元即銀元參佰元折算壹日。
    事  實
一、丁○○前於民國（下同）八十六年間因偽造文書案件，經臺灣士林地方法院於八
    十六年四月十八日以八十六年度訴字第二二八號判處有期徒刑七月，緩刑二年確
    定（不構成累犯），詎猶不知悔改，明知其擔任總經理兼實際負責人（亦為現任
    登記名義負責人）設在臺北市○○區○○路二段二○○巷八弄十六之一號一樓（
    原設立登記地點為臺北市大安區○○○路○段一○七巷五弄二十三號三樓）「震
    聯汽車有限公司」（下稱震聯汽車公司），經主管機關核准登記之所營事項為「
    一、汽車零售業；二、汽車批發業；三、汽、機車零件配備零售業；四、汽、機
    車零件配備批發業」，並不包括汽車維修、烤漆、板金等業務，竟與公司前登記
    名義負責人甲○○（業經檢察官為不起訴處分）、乙○○，基於共同犯意之聯絡
    ，自八十七年十月間某日起至八十八年十二月二十七日止，擅自在臺北市○○街
    三○二號一址，經營公司登記業務範圍以外之汽車修護業務，為臺北市政府警察
    局中山分局大直派出所於八十八年月十二月十五日下午三時三十五分，在上址臨
    檢查獲。
二、案經臺灣臺北地方法院檢察署檢察官自動檢舉偵查起訴。
    理  由
一、右揭事實，業據被告丁○○於本院調查、審理時坦承在卷，有本院訊問及審判筆
    錄足憑，被告為「震聯汽車公司」之實際及現任登記名義負責人，在公司掛名總
    經理一職，且該公司於八十七年九月二十二日經主管機關核准登記之所營業務項
    目為「一、汽車零售業；二、汽車批發業；三、汽、機車零件配備零售業；四、
    汽、機車零件配備批發業」，並不包括汽車維修、烤漆、板金等汽車修護業務一
    節，復有震聯汽車公司之經濟部公司執照、臺北縣政府營利事業登記證、被告名
    片各一紙及臺北市政府建設局函送本院之震聯汽車公司設立登記事項卡、歷次變
    更登記事項卡等件足憑。再查，被告任實際負責人之震聯公司於上開時地，經營
    公司登記業務範圍以外之汽車維修、板金、烤漆等業務乙情，亦據證人即前震聯
    公司員工丙○於本院調查時證稱：「（問：臨檢時你在現場？）是的」、「（問
    ：負責人何人？）查獲當時負責人是甲○○，丁○○是總經理，但公司實際負責
    人是丁○○。（問：公司何時起開始營業？）（八十七年）八月一日那時（只）
    是籌備當中，從十月份公司執照核發下來才開始營運。（問：公司有做板金、烤
    漆等項業務？）公司那時確有做那些事情。（問：甲○○在做何職務？）那時她
    是管理會計的。（問：甲○○是否知道公司營業項目？）他知道公司有做汽車維
    修、板金、烤漆等業務」等語（見本院八十八年十一月三十日訊問筆錄）無訛；
    參以證人即震聯公司設立登記時之登記負責人甲○○於本院調查中證述：「（問
    ：在公司任何職？）會計，管財務」、「（問：是否知道你是公司負責人？）父
    親（指被告）有告訴我。（問：公司內營業項目？）修車及賣零件」、「（問：
    公司實際負責人是何人？）是我父親。（問：做到何時不做？）目前仍有之前接
    的車子要修好給人家」等語（見本院八十八年十二月十四日訊問筆錄），及證人
    即震聯公司前變更登記後之負責人乙○○於本院調查時結證：「公司經營汽車買
    賣零件，因客戶要求我們才幫他們修理。登記項目沒有可（以）修理之部分。公
    司成立之後，我就在那裡，我是業務兼收帳。公司總經理是被告」等語（見本院
    八十九年一月四日訊問筆錄），震聯汽車公司違法經營公司登記範圍以外業務一
    情，甚明。揆上，證人甲○○、乙○○既均實際參與公司業務之經營，且分別為
    公司原始設立登記或變更登記後之公司負責人，對於震聯汽車公司在其任負責人
    期間，經營登記範圍以外之汽車修護業務亦有所知悉，與被告自屬有犯意聯絡及
    行為分擔，亦足徵被告於偵查時辯稱其女甲○○不知公司業務且未實際參與公司
    經營云云一節，應屬迴護證人甲○○之詞，不足採信。此外，並有臺北市政府中
    山分局大直派出所臨檢紀錄表一件附卷可按。被告自白核與卷附證據資料相符，
    足堪採為證據。本件事證明確，被告犯行堪以認定，應予依法論科。
二、按公司不得經營登記範圍以外之業務；公司負責人違反前二項規定時，各處一年
    以下有期徒刑、拘役或科或併科新臺幣十五萬元以下罰金，並賠償公司因此所受
    之損害，公司法第十五條第一項、第三項分別定有明文。依此文義解釋，公司法
    對於公司本身並無處罰之規定，僅就公司負責人定有罰則，顯係屬身分犯之規定
    ，並非將「法人」之「犯罪」刑責轉嫁予自然人之代罰或兩罰規定，否則該法條
    應規定為「公司違反前二項規定時，其負責人處‧‧‧」或對公司法人另定有科
    處罰金之刑責，因此，公司負責人違反公司法第十五條第三項規定時，自有刑法
    第三十一條第一項關於身分規定之適用。查被告丁○○係震聯公司之實際及現任
    登記負責人，且為實際參與公司業務執行之人，其雖至八十八年十二月十七日始
    經變更登記為公司負責人，有卷附震聯汽車公司之變更登記表上「變更登記日期
    文號」欄所載八十八年十二月十七日可稽，然自八十七年十月間某日起至八十八
    年十二月十六日，與公司之原登記負責人甲○○、乙○○就前開違反公司法行為
    部分，分別有犯意之聯絡及行為之分擔，依刑法第三十一條第一項規定，仍以共
    同正犯論。是核其上開所為應依公司法第十五條第三項之罪論處。另按「業務」
    ，乃係指以繼續之意思，反覆實行同種類之行為為目的之社會活動之謂也，性質
    上當然具有持續行為，其每次之行為，應解為綜合的一個業務所包括之整體行為
    （最高法院八十一年度上易字第六七五八號裁判意旨參照）。揆此，檢察官聲請
    簡易判決處刑之部分雖僅至八十八年一月十五日下午三十三十分查獲時止，惟與
    自查獲時起至本院審理中之八十八年十二月二十七日止之繼續違法營業之部分，
    有實質上一罪之關係，本院自應併予審理，附此敘明。爰審酌被告之犯罪動機、
    目的、手段、品行、智識程度、違法經營之業務、犯罪所生危害程度，及犯罪後
    坦承不諱、態度良好等一切情狀，量處如主文所示之刑，並諭知易服勞役之折算
    標準，以示懲儆。
據上論斷，應依刑事訴訟法第四百五十二條、第二百九十九條第一項前段，公司法第
十五條第三項，刑法第十一條前段、第三十一條第一項、第二十八條、第四十二條第
二項、罰金罰鍰提高標準條例第二條，現行法規所定貨幣單位折算新臺幣條例第二條
，判決如主文。
本案經檢察官孫冀薇到庭執行職務
中    華    民    國      八十九      年      四      月      二十八    日
                                      臺灣臺北地方法院刑事第六庭
                                           法  官  吳  秋  宏
右正本證明與原本無異
如不服本判決，應於送達後十日內，向本院提出上訴狀。
                                           書記官  孫  佩  琳
中    華    民    國      八十九      年      四      月      二十八    日
附錄本案論罪科刑法條全文：
公司法第十五條第三項、第一項
  公司不得經營登記範圍以外之業務。
公司之資金，除因公司間業務交易行為有融通資金之必要外不得貸與股東或任何他
人。
  公司負責人違反前二項規定時，處一年以下有期徒刑、拘役或科或併科新台幣十五
萬元以下罰金，並賠償公司因此所受之損害。


司法院資訊處製作；財團法人民間司法改革基金會備份。
